最高法院刑事判決　　　　　　九十六年度台上字第二五七二號
上　訴　人　台灣高等法院高雄分院檢察署檢察官
上　訴　人
（被　告）　丁○○
　　　　　　戊○○
　　　　　　己○○
　　　　　　丙○○
　　　　　　乙○○
　　　　　　甲○○
被　　　告　庚○○
上列上訴人等因被告等違反毒品危害防制條例案件，不服台灣高
等法院高雄分院中華民國九十六年二月七日第二審判決（九十五
年度上訴字第一一五六號，起訴案號：台灣高雄地方法院檢察署
九十四年度偵字第一三九七四、一四五三五號），提起上訴，本
院判決如下：
    主  文
上訴駁回。
    理  由
按刑事訴訟法第三百七十七條規定：上訴於第三審法院，非以判
決違背法令為理由，不得為之。是提起第三審上訴，應以原判決
違背法令為理由，係屬法定要件。如果上訴理由狀並未依據卷內
訴訟資料，具體指摘原判決不適用何種法則或如何適用不當，或
所指摘原判決違法情事，顯與法律規定得為第三審上訴理由之違
法情形，不相適合時，均應認其上訴為違背法律上之程式，予以
駁回。本件原判決認定上訴人即被告甲○○、丁○○、戊○○三
人於民國九十四年五月下旬，共同謀議集資製造第二級毒品甲基
安非他命（下稱安非他命）牟利，甲○○、丁○○各出資新台幣
（下同）三十五萬元，戊○○出資二十萬元。甲○○於同年五月
二十八日，經當時尚不知情之姪兒即上訴人即被告乙○○同意，
以其名義向不知情之周金葉承租高雄縣鳳山市○○路四十一號作
為製造安非他命場所，並於同年六月初，向綽號「阿牛」不詳姓
名之成年男子購買製造安非他命之原料鹽酸麻黃素十五公斤及氫
化反應器二座。戊○○則於同年六月初某日，至高雄縣鳳山市「
特力屋」量販店及高雄市○○路與中華路口附近某化學原料行等
處，購買製造安非他命之各式化學藥劑（包括強酸、氯仿、乙醚
、丙酮等化學藥劑）及各式器具（包括塑膠桶、塑膠盤、漏斗、
頭罩、口罩、手套等物）運至上開租屋處及高雄縣鳳山市○○路
二六八號九樓藏放。嗣甲○○於同年六月四日以電話聯絡居住在
屏東縣琉球鄉○○村○○路一巷二十一號之五（下稱小琉球）之
乙○○，要乙○○聽從丁○○之指示，將丁○○郵寄至小琉球之
物品收受後藏放妥當。乙○○即於斯時起，與甲○○、丁○○、
戊○○基於共同之犯意聯絡，由丁○○於同月六、八日，郵寄原
料鹽酸麻黃素、化學藥劑（含強酸、氯仿、乙醚、丙酮等物）、
口罩、雨衣、鐵桶及數箱化學藥劑等物與乙○○收受後，將之藏
放在小琉球烏鬼洞太子廟旁之儲藏室內。嗣於同月十一日，丁○
○僱請上訴人即被告丙○○、己○○共同製造安非他命，丙○○
、己○○應允之，二人遂於同日下午與甲○○、丁○○、戊○○
一同搭船前往小琉球與乙○○會合，並於當日晚間七時許，由乙
○○帶同甲○○、丁○○、丙○○、己○○等人至上開烏鬼洞太
子廟旁，戊○○則未同往。到達後丙○○、己○○即聽從丁○○
、甲○○指示，將藏放在儲藏室內之鹽酸麻黃素、鐵桶、上開化
學藥劑、器具等物品，搬至太子廟旁之坡崁邊並清洗鐵桶，隨即
由丁○○進行製造安非他命之第一製程，亦即將原料鹽酸麻黃素
倒入鐵桶內，加入氯仿、強酸，攪拌至起泡冒煙，後倒入乙醚繼
續攪拌還原成粉狀，加入丙酮中和洗淨，待其自然風乾之鹵化反
應步驟，甲○○、丙○○、己○○、乙○○則在一旁協助。嗣於
同日晚間九時許完成上開步驟後，丙○○、己○○又依丁○○、
甲○○指示，將物品搬回太子廟旁之儲藏室內。同月十三日晚間
七時許，甲○○、丁○○、乙○○、丙○○、己○○又至上開太
子廟旁，接續將剩餘之原料鹽酸麻黃素進行鹵化反應步驟，總計
製成約十五公斤之氯假麻黃素。翌（十四）日早上八時許，丁○
○、甲○○及戊○○即先攜帶氯假麻黃素約五公斤搭船返回高雄
，並叮囑丙○○、己○○、乙○○停留於小琉球待其餘過於潮濕
之氯假麻黃素風乾妥當後，再攜回高雄交付甲○○等人繼續後續
之製程。甲○○、丁○○返回高雄後，於同（十四）日起，共同
在上開租屋處進行製造安非他命之第二、三製程，亦即將氯假麻
黃素放入氫化反應器內，加水溶解，並加入鈀金、活性碳、氫氣
後製成鹵水之氫化反應步驟及將鹵水加入食鹽、氫氧化鈉煮沸後
，再放入冰櫃冷凍結晶，因而製造完成安非他命結晶淨重五百六
十三公克及未經純化結晶之液態安非他命八千公克。丙○○、己
○○停留於小琉球等待尚潮濕之氯假麻黃素風乾，嗣於同月十六
日上午七時四十分許，始自小琉球搭乘交通船將氯假麻黃素七包
（合計淨重九點五二公斤）攜回高雄，同日上午九時許，在高雄
縣林園鄉台十七線中油林園石化廠區前為警查獲，而循線逮獲甲
○○等人。因而撤銷第一審關於被告甲○○、丁○○、戊○○、
乙○○、己○○、丙○○部分之不當判決，改判仍論處其共同製
造第二級毒品罪刑。已綜核全部卷證資料，詳加斟酌論斷，敘明
其所憑之證據及認定之理由，而以被告甲○○等否認犯罪所持之
辯解為不足採，予以指駁綦詳，俱有卷存之證據資料可資覆按；
並認為不能證明被告庚○○犯罪，爰維持第一審諭知其無罪之判
決，駁回檢察官在第二審之上訴，亦已綜合全部卷證資料，逐一
斟酌論斷，詳敘其無從形成被告有罪判決之心證理由，從形式上
觀察，均無判決違背法令之情形存在。按共同實施犯罪行為之人
，在合同意思範圍以內，各自分擔犯罪行為之一部，相互利用他
人之行為，以達其犯罪之目的者，即應對於全部所發生之結果，
共同負責。而共同正犯之意思聯絡，不限於事前有所協議，其於
行為當時，基於相互之認識，以共同犯罪之意思參與者，即無礙
於共同正犯之成立。又犯罪結果係因共犯之合同行為所致者，無
論出於何人所加，在共犯間均應同負全部之責，並無分別何部分
為孰人下手之必要。甲○○、丁○○、戊○○共同謀議集資製造
安非他命牟利，著由乙○○、丙○○、己○○負責收受郵件、搬
運工具、攪拌原料、風乾半成品及清洗鐵桶等工作，顯然在合同
意思範圍以內，各自分擔犯罪行為之一部，相互利用他人之行為
，以達其犯罪之目的，非僅止於幫助犯而已，自應對於全部所發
生之結果，共同負責，且其意思聯絡，不限於事前有所協議，於
行為當時，基於相互之認識，以共同犯罪之意思參與，亦無礙於
共同正犯之成立。茲犯罪結果係因共犯之合同行為所致者，無論
出於何人所加，在共犯間均應同負全部之責，並無分別何人負責
安非他命第一製程，孰人負責安非他命第二、三製程之必要，原
判決以共同正犯問擬，自屬正當合法。又按刑法上之接續犯，就
各個單獨之犯罪行為分別以觀，雖似各自獨立之行為，惟因其係
出於單一之犯意，故法律上仍就全部之犯罪行為給予一次之評價
，而屬單純一罪，其部分行為如已既遂，縱其他行為止於未遂，
仍應論以既遂罪。被告等就製造安非他命之流程，固係在小琉球
進行第一製程，然後再至高雄縣鳳山市○○路四十一號進行第二
、三製程，除製成淨重五百六十三公克之固態安非他命成品外，
另製成液態安非他命淨重八千公克等物，其製造安非他命第一、
二、三製程時間甚為接近，侵害同一法益，各行為之獨立性極為
薄弱，在刑法評價上，以視為數個舉動之接續施行，合為包括之
一行為予以評價，較為合理，原判決論以一個製造安非他命既遂
罪，其適用法則，並無違誤。另查證據之取捨及其證明力之判斷
，屬於事實審法院之職權，苟其所為之判斷，並不違背經驗法則
及論理法則，即不能任意指為違背法令，而執為合法之第三審上
訴理由。而認定犯罪事實所憑之證據，並不以直接證據為限，間
接證據亦包括在內，審理事實之法院綜合卷內之直接、間接證據
，本於推理作用，於通常一般之人均不致有所懷疑，得確信其為
真實之程度者，即非不得據之為有罪之認定。又共同被告及證人
之陳述有部分前後不符，或相互間有所歧異時，究竟何者為可採
，法院仍得本其自由心證予以斟酌，非謂一有不符或矛盾，即應
認其全部均為不可採信，若其基本事實之陳述，果與真實性無礙
時，仍非不得予以採信。原判決論處甲○○、丁○○、戊○○、
乙○○、己○○、丙○○共同製造第二級毒品罪刑。係綜合被告
等之部分自白，證人周金葉、鄭麗玉之證詞，房屋租賃契約書、
筆記本、照片、製造安非他命之原料、工具、搜索扣押筆錄、扣
押物品目錄表，法務部調查局鑑驗通知書、覆函等直接、間接證
據，本於推理作用，確信其為真實之程度，而為有罪之認定，並
非單採被告之自白為論斷之依據，其採證並無違背證據法則。其
中關於被告等前後供詞不一，究以何者為可採？扣案之安非他命
究為被告等所製造，抑係「阿牛」交與之樣品？扣案之氫氣反應
器究係被告等向「阿牛」購買，抑係借用？乙○○、丙○○、己
○○是否知情而參與製造安非他命？製造安非他命自氫化至純化
過程，所需時間多久？被告等自小琉球帶回氯假麻黃素至被查獲
止，是否可能於四十六小時內製成安非他命？其製造安非他命之
技術是否已臻純熟？被告庚○○有無參與製造安非他命之行為？
此均屬原審取捨證據及證據證明力判斷職權之合法行使，其所為
判斷，亦無悖乎一般經驗法則及論理法則，復不得指為違法。至
於證物應提示當事人、代理人、辯護人或輔佐人，使其辨認，固
為刑事訴訟法第一百六十四條第一項所明定，但該條項規定係為
保護當事人之利益，予當事人辯論之機會而制定。本件扣案安非
他命結晶體及氯假麻黃素，係經警當場查獲拍攝成照片、製作扣
押筆錄、扣押物品收據、目錄表為憑，並經法務部調查局鑑驗屬
實，原審於審判期日已提示拍攝照片、扣押筆錄、扣押物品收據
、目錄表、鑑定通知書予被告等辯論之機會，被告等及辯護人均
表示無意見（原審卷(二)第四二三頁），縱未將實物當庭提示，已
無礙被告等防禦權之行使，仍與應於審判期日調查之證據而未予
調查之違背法令情形有間。另查刑之量定係法律賦予法院自由裁
量之事項，倘於科刑時，已斟酌刑法第五十七條所列各款事項，
未逾越法定刑度，又未明顯違背正義，即難謂違法；而刑法上之
共同正犯，雖應就全部犯罪結果負其責任，但科刑時仍應審酌刑
法第五十七條所列情狀，為各被告量刑輕重之標準，並非必須科
以同一之刑。原判決審酌被告等為謀私利共同製造大量安非他命
，危害國人健康至鉅，甲○○、丁○○、戊○○共同出資製造，
居於首謀地位；己○○、丙○○、乙○○居於附從地位，或僅參
與第一製程，或情節較為輕微，惟丙○○飾詞卸責，並無悔意等
一切情狀，各量處甲○○、丁○○有期徒刑拾年，戊○○有期徒
刑玖年，乙○○有期徒刑捌年，丙○○有期徒刑柒年陸月，己○
○有期徒刑柒年，併均予宣告褫奪公權，乃其審判職權之合法行
使，並未逾越法律所規定之範圍，或濫用其權限，仍不得指為違
法。再查刑事訴訟法所稱依法應於審判期日調查之證據，係指與
待證事實有重要關係，在客觀上顯有調查必要性之證據而言，故
其範圍並非漫無限制，必其證據與判斷待證事實之有無，具有關
連性，得據以推翻原判決所確認之事實，而為不同之認定，若僅
係枝節性問題，或所證明之事項已臻明瞭，當事人聲請調查之證
據，僅在延滯訴訟，甚或就同一證據再度聲請調查，自均欠缺其
調查之必要性，原審未依聲請為無益之調查，皆無違法可言。被
告等製造安非他命犯行事證明確，自無再調查製造安非他命之鹵
化、氫化、純化過程，每一製程之時間多久？及約五公斤之氯假
麻黃素能否製造出五六三公克安非他命結晶體及八千公克之液態
安非他命？暨扣案之安非他命成品及半成品是否均來自同一製程
之必要，原審未依聲請為無益之調查，尤無違法情形可指。末查
刑事訴訟採證據裁判原則，認定犯罪事實，所憑之證據，雖不以
直接證據為限，間接證據亦包括在內，然無論直接或間接證據，
其為訴訟上之證明，須於通常一般之人均不致於有所懷疑，而得
確信其為真實之程度者，始得據之為有罪之認定，倘其證明尚未
達到此一程度，而有合理性懷疑之存在時，即無從為有罪之認定
。公訴人指訴被告庚○○與其餘被告共同製造安非他命，無非以
其曾出借小貨車予丙○○轉交丁○○作為運送及藏放氫化反應器
之用，並曾與丁○○電話討論製造安非他命之成果，有電話通訊
監察譯文及看所守接見紀錄等資料為據。第查丙○○向庚○○借
車時，並未告知要作為運送或放置製毒工具使用。而丁○○將行
動電話借予庚○○使用，亦有可能係基於私人情誼而為，尚難因
單純借用電話之一端，即率爾認定二人間有共同製造安非他命之
犯意聯絡。再就電話通訊監察譯文內容觀之，庚○○縱使知悉丁
○○等人在製造安非他命，但其並非在指導或提供製造安非他命
之專業意見予丁○○，亦難認定其已參與製造安非他命之行為。
另甲○○於看所守接見親友時，雖表示不願害到庚○○或將其牽
扯進入本案，然此適足以解為庚○○確實不知甲○○等人在製造
安非他命，該接見錄音譯文仍難作為認定庚○○涉案之證據。茲
公訴人所提出之證據，既不足為庚○○有罪之積極證明，或其所
闡明之證明方法，無從說服法院形成被告有罪之心證，原審基於
無罪推定之原則，諭知庚○○無罪，復無違誤。檢察官及被告等
（除庚○○外）上訴意旨置原判決上開明確論斷於不顧，對原審
取捨證據及證據證明力判斷之審判職權行使，任憑己見，或就同
一證據資料為相異之評價，或就不影響於判決本旨事項再為事實
上之爭辯，均與法律規定得為第三審上訴理由之違法情形，不相
適合，其上訴為違背法律上之程式，均應予駁回。
據上論結，應依刑事訴訟法第三百九十五條前段，判決如主文。
中　　華　　民　　國　九十六　年　　五　　月    十    日
                      最高法院刑事第二庭
                          審判長法官  紀　俊　乾
                                法官  黃　正　興
                                法官  陳　東　誥
                                法官  賴　忠　星
                                法官  林　開　任
      本件正本證明與原本無異
                                      書  記  官
中　　華　　民　　國　九十六　年　　五　　月   十四   日
                                                H
